最高法院刑事判決　　　　　　九十六年度台上字第三三四七號
上　訴　人　台灣高等法院高雄分院檢察署檢察官
上　訴　人　丁○○
上　訴　人
即　被　告　甲○○
上 列一 人
選任辯護人　陳炳彰律師
上　訴　人
即　被　告　乙○○　男民國○○年○月○○日生
　　　　　　　　　　身分證統一編號：Ｚ000000000
　　　　　　　　　　住台灣省屏東縣內埔鄉○○村○○路149
　　　　　　丙○○　男民國○○年○月○○日生
　　　　　　　　　　身分證統一編號：Ｚ000000000
　　　　　　　　　　住台灣省高雄縣鳳山市○○里○○街72號
上列上訴人等因被告等違反槍砲彈藥刀械管制條例案件，不服台
灣高等法院高雄分院中華民國九十六年三月七日第二審判決（九
十四年度上重訴字第一九號；起訴案號：台灣高雄地方法院檢察
署九十三年度偵字第九三五七號），提起上訴，本院判決如下：
    主  文
原判決撤銷，發回台灣高等法院高雄分院。
乙○○之上訴駁回。
    理  由
一撤銷發回部分：
本件原判決撤銷第一審之科刑判決，改判變更檢察官關於甲○○
、乙○○、丙○○分別出借、寄藏原判決附表二編號1.所示槍枝
部分之起訴法條，仍依想像競合犯之規定，並適用修正前刑法連
續犯之規定與牽連犯之關係，從一重均論處甲○○、乙○○共同
未經許可，出借手槍，累犯罪刑；仍依想像競合犯之規定，從一
重論處丙○○未經許可，寄藏手槍罪刑；暨仍依想像競合犯之規
定，從一重論處丁○○未經許可，寄藏可發射子彈具有殺傷力之
改造手槍罪刑。另以甲○○、乙○○被訴販賣肩射武器及甲○○
另被訴販賣可發射子彈具有殺傷力之改造手槍及子彈部分，經審
理結果，認犯罪均屬不能證明，而分別為無罪之諭知。固非無見
。惟查：(一)刑事訴訟法第九十五條第一款規定：「訊問被告應先
告知犯罪嫌疑及所犯所有罪名，罪名經告知後，認為應變更者，
應再告知」，乃被告在刑事程序上應受告知之權利，為憲法第八
條第一項正當法律程序保障內容之一，旨在使被告能充分行使防
禦權，以維審判程序之公平。其所謂「犯罪嫌疑及所犯所有罪名
」，除起訴書所記載之犯罪事實及所犯法條外，自包含依刑事訴
訟法第三百條規定變更起訴法條後之新罪名。法院就此等新增或
變更之罪名，均應於其認為有新增或變更之情形時，隨時、但至
遲於審判期日前踐行上開告知之程序，使被告知悉而充分行使其
防禦權，始能避免突襲性裁判，而確保其權益；否則，如僅就原
起訴之犯罪事實及罪名調查、辯論終結後，擅自變更起訴書所引
應適用之法條而為判決，就此等未經告知之犯罪事實及新罪名而
言，無異剝奪被告依同法第九十六條、第二百八十九條等規定所
應享有而屬於憲法第十六條訴訟基本權保障範圍內之辯明罪嫌及
辯論（護）等程序權，抑且直接違背憲法第八條第一項所稱「非
由法院依法定程序不得審問處罰」之規定，難謂於判決無影響，
自應認該判決違背法令。原判決認定被告甲○○、乙○○出借原
判決事實欄附表二編號1.所示之槍枝、被告丙○○則寄藏同上槍
枝，雖於事實欄二記載此槍枝之殺傷力相類於制式手槍，並於理
由乙、一依憑內政部警政署刑事警察局（下稱刑事警察局）民國
九十三年三月十五日刑鑑字第０九三００二四三五八號槍彈鑑定
書，說明該槍枝之構造與威力應與制式手槍相若，乃屬手槍，並
非威力不若制式手槍強勁之其他可發射子彈具有殺傷力之槍枝，
且於理由乙、五《三》敘明甲○○、丙○○及乙○○與綽號「黑
仔」之不詳姓名者分別共同未經許可，寄藏該槍枝，均係犯槍砲
彈藥刀械管制條例第七條第四項之罪，甲○○、乙○○共同將該
槍枝出借顏大堯，均係犯同條例第七條第二項之罪。再指明檢察
官雖未於起訴書論罪法條欄援引槍砲彈藥刀械管制條例第七條第
二項之規定，惟已於起訴書犯罪事實欄載明甲○○、乙○○出借
槍枝予顏大堯之事實，屬漏載法條，應予補充；又乙○○、甲○
○所犯槍砲彈藥刀械管制條例第七條第二項、第四項之罪，應依
修正前刑法牽連犯之關係，從一重論以出借手槍罪云云。然稽之
卷內資料，檢察官起訴書事實欄記載丙○○受託寄藏軍用火箭筒
一支、德國WALTHER 廠製制式半自動手槍（含彈匣）一枝、原判
決附表二所示槍枝二枝及子彈三十顆等情，所犯法條則籠統謂係
犯槍砲彈藥刀械管制條例第七條第四項、第十條第四項、第十二
條第四項之罪嫌，並未具體指明寄藏原判決二編號1.所示槍枝部
分，係犯槍砲彈藥刀械管制條例第七條第四項之罪嫌，甲○○、
乙○○部分，亦均未敘及涉有槍砲彈藥刀械管制條例第七條第二
項之罪嫌。第一審判決事實欄三四分別認定甲○○、乙○○、丙
○○共同寄藏原判決附表二所示之槍枝二枝，並由乙○○、甲○
○將之出借顏大堯等情，並於理由丙、二分別說明有關寄藏槍枝
部分，係犯修正前槍砲彈藥刀械管制條例第十一條第四項之罪，
出借槍枝予顏大堯部分，則係犯修正前槍砲彈藥刀械管制條例第
十一條第二項之罪等語。原審於準備期日及審判期日，似始終未
曾向甲○○、乙○○、丙○○告知原判決附表二編號1.所示槍枝
部分，所涉罪名應為槍砲彈藥刀械管制條例第七條第二項、第四
項，即於詢問犯罪事實時，亦稱第一審判決附表二所示之「可發
射子彈具有殺傷力之改造手槍二枝」等語（原審卷(三)第五十頁）
。是就原判決附表二編號1.所示槍枝部分，原審似未曾向甲○○
、乙○○、丙○○告知此部分所涉係槍砲彈藥刀械管制條例第七
條第二項、第四項之罪，於判決時逕予變更此部分所涉罪名，並
依變更後之法條論罪科刑，自屬違背法令。(二)犯罪之成立要件，
究憑何項證據，足認為已達於該程度，苟於判決理由內未有所闡
明，即屬理由不備。原判決認定原判決附表二編號1.所示之槍枝
屬槍砲彈藥刀械管制條例規定之手槍，雖於理由乙、一說明該槍
枝具有殺傷力，槍管內具有六條右旋之來復線，機械性能良好，
構造與威力應與制式手槍相若，乃屬手槍云云。然卷附上揭槍彈
鑑定書，似僅記載「一槍枝基本資料（略）；二槍枝性能：機械
性能良好；三試射情形：可擊發口徑０．三五七吋制式子彈；四
鑑驗結果：認係仿美國Smith & Wesson轉輪手槍製造之仿造轉輪
槍，機械性能良好，可擊發口徑０．三五七吋制式子彈，認具殺
傷力；五備考：證物外觀情形，詳如照片五至六」（第一審卷(一)
第二七三頁），似無任何「威力」與制式手槍相若之記載。則原
判決所稱槍枝之「威力」為何？如何判斷與制式手槍相若？未為
任何說明，即認該槍枝屬槍砲彈藥刀械管制條例規定之手槍，分
依該條例第七條第二項、第四項，而為不利甲○○、乙○○、丙
○○之認定，自有理由不備之違法。(三)修正前刑法連續犯之所謂
出於概括犯意，必須其多次犯罪行為自始均在一個預定犯罪計畫
以內，出於主觀上始終同一犯意之進行，若中途另有新犯意發生
，縱所犯為同一罪名，究非連續其初發之意思，即不能成立連續
犯。原判決理由乙、五《三》謂甲○○先後多次寄藏槍械，時間
緊接，手法相若，顯係基於概括犯意為之，為連續犯云云。固於
事實欄二記載乙○○於九十三年一月三十一日，因顏大堯與林青
松間有糾紛，為助顏大堯防身，乙○○乃與綽號「黑仔」之不詳
姓名者，共同攜帶原判決附表二所示之槍枝，由乙○○出面交付
甲○○保管，甲○○同意而寄藏之；並於事實欄三記載甲○○於
同年一月間某日，受綽號「小雄」之不詳姓名者託付，寄藏原判
決附表三所示之槍枝。上情若均無訛，甲○○似先於九十三年一
月間，受託寄藏原判決附表三所示之槍枝，繼因顏大堯於同年月
三十一日與乙○○聯絡，始於同年二月一日寄藏原判決附表二所
示之槍枝。則甲○○二次受託寄藏槍枝之犯罪行為，如何均在一
個預定犯罪計畫以內，出於主觀上始終同一之犯意進行？原判決
未為任何說明，逕認二行為之間具有連續犯之關係，自有理由不
備之違誤。(四)修正前刑法上之牽連犯，係指行為者意念中祇欲犯
某罪，而其實施犯罪之方法，或其實施犯罪之結果，觸犯行為人
目的行為以外之其他罪名而言。牽連犯數行為之間，有無方法或
結果行為與目的行為之關係存在，應參酌行為時客觀的事實以為
決定。即在客觀上認其方法或結果行為，與犯罪之目的行為，有
不可分離之直接密切關係，始克成立。原判決事實欄二記載乙○
○持有原判決附表二所示槍枝、子彈，因顏大堯於九十三年一月
三十一日與乙○○聯絡，乙○○乃於同年二月一日，夥同綽號「
黑仔」之不詳姓名者，將該槍枝、子彈託由甲○○保管，再由甲
○○轉交丙○○保管，嗣於同年二月二日，由甲○○、乙○○出
借顏大堯等情。並於理由乙、五《三》說明乙○○所犯未經許可
持有及出借上揭槍枝、子彈，二行為之間，具有方法、結果之牽
連犯關係，應從一重處斷云云。然持有槍枝、子彈，皆屬行為之
繼續，究係何時開始持有，既與乙○○如何實施犯罪有關，自應
於事實欄內明確認定，始足為法律適用之基礎。再乙○○何時開
始持有上揭槍枝、子彈？持有原因？亦俱關係持有行為與嗣後之
出借行為，二者之間存否牽連犯關係之認定，亦有查明之必要。
原判決未予究明，即認乙○○上揭持有及出借槍枝、子彈行為具
有修正前刑法牽連犯之關係，自有應於審判期日調查之證據而未
予調查之違法。(五)無罪之判決，依法既應記載其理由，則對於被
告被訴之事實及其不利之證據資料，如何不足以證明被告犯罪，
均應逐一詳述其理由，否則即有判決不載理由或理由不備之違法
。原判決就公訴意旨所指甲○○涉嫌販賣原判決附表五所示槍枝
、子彈予蔡旻晃部分，雖於理由丙、《二》依憑蔡旻晃於警詢時
之陳述、林志騰（改名林憲騰）在警詢及第一審並非一致之證詞
，說明無證據足以證明甲○○犯罪云云。然查，關於蔡旻晃是否
經林志騰介紹向甲○○購買槍枝一節，林志騰固於第一審改稱「
我帶蔡旻晃去屏東買槍的『小楊』不是在庭的被告甲○○。我當
時會認為『小楊』就是甲○○，是聽蔡旻晃講的」、「因為之前
沒有親自與被告甲○○碰面，所以我不知道賣槍的『小楊』不是
甲○○」等語（第一審卷(三)第四十頁）；惟於同日審判長詢以「
是否在九十三年四月六、七日左右，蔡旻晃打你的000000
0000的電話，告訴你他需要一把手槍自衛，你告訴他你有一
位屏東的朋友有槍，可以帶他去看，隔天你就打電話給你屏東的
朋友『小楊』，說有人要買槍，隔天『小楊』打電話告訴你帶蔡
旻晃下屏東大橋下的路邊見面，『小楊』開一輛黑色ＢＭＷ轎車
來，雙方下車後，『小楊』從車上拿一包塑膠袋，袋子裡裝一把
用報紙包著的黑色手槍，他說是一把改造手槍，沒附子彈，蔡旻
晃看完覺得很滿意，就直接把新台幣（下同）九萬五千元給『小
楊』，然後各自離開。你介紹蔡旻晃向『小楊』購買槍枝沒有報
酬，你知道『小楊』叫甲○○，就是這兩天新聞報導在高雄、屏
東等地，被查獲槍械其中一名嫌犯，是否屬實？」時，林志騰則
答稱「是」（同上卷第三九頁）。似又證稱先由伊與「小楊」即
甲○○聯絡，再依甲○○之指示，偕同蔡旻晃前往取槍。與其嗣
後所稱由蔡旻晃告知「小楊」即為甲○○云云，似非相符。何者
方與事實相合，即有究明之必要。而林志騰除於警詢中陳稱曾偕
同蔡旻晃向甲○○購買槍枝、子彈；另於台灣高雄地方法院檢察
署林志騰違反槍砲彈藥刀械管制條例案件偵查中供稱「（賴永銘
、甲○○認識否）都認識。賴我認識有四、五年，楊祇有二、三
年」、「（蔡旻晃稱你仲介他向甲○○購買九二手槍一把）是」
；且蔡旻晃亦在上揭案件偵查中具結證稱「（你買一把九二手槍
，向何人買的）是向林志騰的朋友買的」、「（為何知道林志騰
的朋友有賣槍）我曾聽林志騰說他可以向朋友買到槍」、「（你
用多少錢買這把槍）我用九萬五千元在屏東買的，是我開車載林
志騰到約定的地方，林志騰把錢交給他朋友，他朋友把槍拿給我
」、「甲○○我不認識，他是林志騰的朋友」等語（九十三年度
偵字第九五五三號影印卷第五、六頁；第十二至十四頁）。林志
騰似曾坦承與甲○○相識及仲介蔡旻晃向甲○○購買槍枝；且蔡
旻晃亦曾證稱與甲○○並非相識。為明詳情，即待勾稽釐清，始
足為判斷之依據。原審未予詳查，復對蔡旻晃、林志騰在上揭案
件偵查中所為不利甲○○之證詞及供述，如何不足採？未為任何
說明，遽認不能證明甲○○有上揭販賣槍枝、子彈之犯行，非無
證據調查未盡及理由不備之違法。(六)刑事訴訟法第一百六十五條
第一項規定：「卷宗內之筆錄或其他文書可為證據者，審判長應
向
當事人、代理人、辯護人或輔佐人宣讀或告以要旨」；同法第二
百八十八條之一第一項並規定：「審判長每調查一證據畢，應詢
問當事人有無意見」。是審判長於審判期日調查證據，應就每一
證據逐一調查，並依證據種類「向當事人、代理人、辯護人或輔
佐人，宣讀或告以要旨」，及「詢問當事人有無意見」，其訴訟
程序之進行，始為適法。原判決認甲○○、乙○○被訴販賣肩射
武器、持有及出借肩射武器，暨丙○○被訴持有、寄藏肩射武器
等罪嫌部分，均屬不能證明。依理由乙、五《四》參、丙、四《
一》之說明，係以證人即實際負責銷燬火箭筒之聯勤南部區彈藥
庫廢彈處理中心廠長庾國雄在原審另案（九十四年度上重訴字第
一一號）所為伊執行銷燬火箭筒時，由外表無法判斷為不發彈或
實彈，亦無法看出是否擊發過之證詞，為其論據之一。然依原審
九十六年二月七日審判筆錄之記載，審判長僅向檢察官、被告等
及各選任辯護人詢以「對於本院調閱本院九十四年上重訴字第一
一號陳毅中貪污治罪條例之案件之準備程序筆錄、審判筆錄及該
案的判決書，有何意見」等語（原審卷(三)第四七頁），似未宣讀
庾國雄所為證言或告以要旨。而證人庾國雄之證言是否可採，又
關係檢察官起訴甲○○、乙○○、丙○○上揭罪嫌，所憑刑事警
察局就火箭筒之鑑定已否完備之判斷，原審未向檢察官詢問對於
庾國雄之證言有何意見，逕採為有利甲○○、乙○○、丙○○認
定之依據，自於訴訟程序有違，並有應於審判期日調查之證據而
未予調查之違誤。(七)科刑之判決書其宣示之主文，與所載之事實
及理由必須互相適合，否則即屬理由矛盾，其判決當然違背法令
。原判決論處上訴人丁○○未經許可，寄藏可發射子彈具有殺傷
力之改造手槍罪刑。雖於事實欄四記載丁○○自九十三年五月一
日起至同年月四日止，受甲○○之託，寄藏原判決附表四所示可
發射子彈具有殺傷力之改造槍枝、子彈等情；並於理由乙、五《
三》說明丁○○之犯行，應從一重論以九十三年六月二日修正公
布施行之槍砲彈藥刀械管制條例第七條第四項之未經許可，寄藏
可發射子彈具有殺傷力之改造手槍罪云云。然理由乙、五《二》
則謂經比較九十四年一月二十六日修正前後之規定結果，應適用
九十三年六月二日修正之槍砲彈藥刀械管制條例第八條第四項規
定等語。其應適用法條為何？所執理由，前後非一，自有理由矛
盾之違法。(八)刑罰之量定，固屬法院自由裁量之職權行使，惟刑
事審判之量刑，在於實現刑罰權之分配的正義，故法院對科刑判
決之被告量刑，應符合罪刑相當原則，使罰當其罪，以契合人民
之法律感情，此所以刑法第五十七條明定科刑時應審酌一切情狀
，尤應注意該條所列各款情形，以為科刑輕重之標準。原判決量
處丁○○如原判決主文第五項所示之刑，雖於理由乙、五《五》
(2)說明經審酌丁○○未經許可寄藏具有殺傷力之改造手槍及子彈
，其行為亦足危害社會治安，念其於犯後已知悔悟，坦承犯行，
犯罪後態度尚佳等一切情狀云云。然就丁○○犯罪之動機、目的
、生活狀況、品行、智識程度等與量刑相關之事項，未為具體之
說明，亦非無理由不備之違誤。以上或為檢察官及甲○○、丙○
○、丁○○上訴意旨所指摘，或屬本院得依職權調查之事項，應
認原判決有撤銷發回更審之原因。至甲○○、丙○○、乙○○其
餘不另為無罪諭知部分，本乎審判不可分之原則，併予發回。
二乙○○之上訴駁回部分：
查第三審上訴書狀，應敘述上訴之理由，其未敘述者，得於提起
上訴後十日內補提理由書於原審法院，已逾上述期間，而於第三
審法院未判決前仍未提出上訴理由書狀者，第三審法院應以判決
駁回之，刑事訴訟法第三百八十二條第一項、第三百九十五條後
段規定甚明。本件上訴人乙○○因違反槍砲彈藥刀械管制條例案
件，不服原審判決，於九十六年三月二十六日提起上訴，並未敘
述理由，迄今逾期已久，於本院未判決前仍未提出，依上揭規定
，其上訴自非合法，應予駁回。
據上論結，應依刑事訴訟法第三百九十五條後段、第三百九十七
條、第四百零一條，判決如主文。
中　　華　　民　　國　九十六　年　　六　　月　二十二　日
                      最高法院刑事第九庭
                          審判長法官  洪　清　江
                                法官  石　木　欽
                                法官  李　伯　道
                                法官  林　勤　純
                                法官  陳　晴　教
      本件正本證明與原本無異
                                      書  記  官
中　　華　　民　　國　九十六　年　　六　　月　二十七　日
                                                      v
